【裁判字號】    99,台上,4096
【裁判日期】    990630
【裁判案由】    違反毒品危害防制條例
【裁判全文】
最高法院刑事判決            九十九年度台上字第四０九六號
上  訴  人  甲○○
上列上訴人因違反毒品危害防制條例案件，不服台灣高等法院台
中分院中華民國九十九年四月七日第二審更審判決（九十九年度
上重更(三)字第四號，起訴案號：台灣台中地方法院檢察署九十六
年度偵字第一四三四七號），提起上訴，本院判決如下：
    主  文
上訴駁回。
    理  由
按刑事訴訟法第三百七十七條規定：上訴於第三審法院，非以判
決違背法令為理由，不得為之；是提起第三審上訴，應以原判決
違背法令為理由，係屬法定要件。如果上訴理由書狀並未依據卷
內訴訟資料具體指摘原判決不適用何種法則或如何適用不當，或
所指摘原判決違法情事，顯與法律規定得為第三審上訴理由之違
法情形不相適合時，均應認其上訴為違背法律上之程式，予以駁
回。上訴人甲○○上訴意旨略稱：(一)、偵查犯罪機關依法實施通
訊監察所得之錄音本身屬物證，依法調查後，固得採為認定犯罪
事實之依據。然該錄音內容之譯文，僅為偵查犯罪機關單方面所
製作，與錄音本身不同，得否採為有罪判決之基礎，端視該錄音
之聲音是否為被告或訴訟關係人本人之聲音，且譯文所載與錄音
內容是否相符而定。原判決採上訴人與證人黃丞毅行動電話監聽
錄音譯文，為上訴人科刑判決之基礎。然其理由僅以監聽錄音係
依法定程序所為，即認為譯文得作為證據，非但將錄音與錄音之
譯文二者互相混淆；又既謂該通訊監察係依法為之，所獲致之錄
音即非因違背法定程序所取得之證據，自不生由法院權衡公共利
益與人權保障之均衡維護以認定其是否具備證據能力之問題，乃
原判決竟以「審酌電話監聽侵害被告權益之種類及輕重、對於被
告訴訟上防禦不利益之程度、犯罪所生之危害或實害等情形，兼
顧人權保障及公共利益之均衡維護，亦認本件此部分電話監聽合
於比例原則」為論據，認定上開錄音譯文具備證據能力，復未說
明其此部分論述所憑之法律依據，自有適用法則不當之違法。(二)
、施用毒品者所稱其向某人買受毒品之指證，不得作為有罪判決
之唯一證據，其指證之真實性有待其他必要之證據加以補強。若
施用毒品者之指證，其真實性仍有合理之懷疑，在澄清前，自不
能遽為有罪之判斷，乃犯罪事實應依證據認定之證據裁判原則，
及因保障被告人權，無罪推定原則之精神所在，不能因販賣毒品
行為之交易期間短暫、交易方法隱密、交易對象單純，致查獲不
易、搜證困難等原因而放棄，或減低對於犯罪構成要件應予嚴格
證明之堅持，此項基本原則應為法官證據證明力自由判斷職權行
使之限制。證人黃丞毅歷次供述與上訴人交易毒品之情節，並非
一致。其於警詢中稱：伊以0000000000號行動電話撥打00000000
00號行動電話與「黑豆」連繫購買毒品，交易時間自民國九十五
年十二月開始，共五至六次左右。每次以新台幣（下同）三百元
、五百元、一千元不等價格購買，地點均在台中市○○路與寧夏
路口之萊爾富便利商店。在第一審則稱：九十五年十二月間先由
朋友「阿吉」出面向上訴人買，後來再和「阿吉」公家出錢，之
後由伊自己和上訴人聯絡。時間是九十六年四、五月，次數四、
五次，金額三百元或五百元，地點不一定。核其先後證述與上訴
人交易毒品之時間、地點、次數、聯絡方式，均不相同，而有重
大瑕疵，真實性容有可疑。原判決雖認黃丞毅之警詢筆錄無證據
能力，但亦說明得以之彈劾有證據能力之證據，進而削弱或否定
其證明力。然對於黃丞毅前後供述矛盾反覆，未說明其如何斟酌
取捨而形成心證之理由，逕採為認定本件犯罪事實之依據，亦有
理由不備之違失。(三)、販賣毒品罪，須以所販賣者確屬毒品為成
立要件之一，是否確屬毒品，應依證據證明之。依卷附台灣台中
地方法院九十六年度訴字第二二００號黃丞毅被訴施用毒品案之
刑事判決，認定黃丞毅於九十五年九月二十日執行觀察勒戒完畢
後，復於九十六年五月七日再犯施用毒品罪一次；其餘九十六年
五月七日前、後之施用毒品犯行，均認無法證明，而不另為無罪
之諭知。黃丞毅在九十六年四月間既無施用毒品，何須向上訴人
購買？又其於九十六年五月七日施用毒品後，翌日經上訴人向台
中市警察局第六分局協和派出所舉報，而由警員張志成查獲黃丞
毅到案，據張志成在原審證述屬實。設若上訴人販賣毒品給黃丞
毅，為避免其供出來源，不可能主動向警方檢舉，此亦足證上訴
人確未販賣毒品給黃丞毅。原審未進一步詳予調查，徒以推測方
法，認其不利於上訴人之陳述為真實，而採為上訴人論罪之基礎
，其調查職責尚有未盡，並有理由欠備之違背法令等語。
惟查：證據之取捨與其證明力之判斷，以及事實有無之認定，屬
事實審法院之職權，苟其取捨證據與判斷證據證明力並不違背經
驗法則及論理法則，即不容任意指為違背法令，而執為第三審適
法之上訴理由。原判決綜合全案卷證資料，本於事實審法院之推
理作用，認上訴人有其事實欄所載犯行，因而撤銷第一審關於上
訴人於九十六年四月二十九日販賣第一級毒品海洛因予黃丞毅部
分之科刑判決（其他被訴販賣第一級毒品予黃丞毅部分，業經判
決無罪確定），改判仍論以販賣第一級毒品罪，量處有期徒刑十
五年一月，併諭知相關沒收之從刑。已敘明所憑證據及認定之理
由，且對上訴人否認犯罪所辯各節，如何係飾卸之詞，均不足採
信，詳加說明指駁。所為之論斷，俱有卷存證據資料可資覆按，
核無違背法令情形。按通訊監察之監聽譯文，為依據監聽錄音結
果予以翻譯之文字，固具文書證據之外觀，但實際上仍應認監聽
所得之錄音帶或光碟，始屬調查犯罪所得之證物，為刑事訴訟法
第一百六十五條之一第二項所稱之證物，如其蒐證程序合法，並
經合法調查，自具證據能力。因此如以通訊監察之監聽譯文為其
證據方法，實乃以其監聽所得之錄音帶或光碟，為調查犯罪所得
之證物，法院本應依刑事訴訟法第一百六十五條之一所列之方法
調查，以判斷該錄音帶或光碟是否與通訊監察之監聽譯文相符。
而依監聽錄音製作之譯文，通常為偵查犯罪機關單方面製作，於
當事人或訴訟關係人對其真實性無爭執時，並依書證調查之規定
，於審判期日踐行調查程序，提示譯文供當事人辨認、表示意見
並為辯論者，非不得採為證據。亦即警察機關對犯罪嫌疑人依法
監聽電話所製作之監察紀錄譯文，乃該監聽電話錄音之派生證據
，倘係公務員依法定程序而取得，被告及訴訟關係人就其真實性
復無爭執，法院並曾依刑事訴訟法第一百六十五條第一項規定，
踐行證據調查之法定程序，向被告宣讀或告以要旨，自得採為認
定被告有罪之基礎，而有證據能力。本件經檢察官依法核發通訊
監察書，對上訴人使用之0000000000號行動電話實施通訊監察，
有台灣台中地方法院檢察署通訊監察書在卷可稽，乃合法之監聽
。上訴人、辯護人及檢察官對於卷附監聽譯文之真實性均無爭執
，而原審公開審理時，經依法踐行證據調查程序，向當事人及辯
護人提示前開監聽譯文交付閱覽並告以要旨，當事人及辯護人亦
均表示「沒有意見」，有原審審判筆錄可稽（見原審卷第六六頁
背面）。原判決認前開電話監聽譯文有證據能力，而採為上訴人
論罪證據之一，並於理由壹之二第(三)小段說明該項監聽為合法之
監聽，前開監聽譯文得為證據之理由，難認有適用法則不當之違
背法令情形。雖原判決另謂：「況審酌電話監聽侵害被告權益之
種類及輕重、對於被告訴訟上防禦不利益之程度、犯罪所生之危
害或實害等情形，兼顧人權保障及公共利益之均衡維護，亦認本
件此部分電話監聽合於比例原則，是認應具有證據能力。」云云
，乃附帶說明縱使通訊監察有瑕疵或不法，亦應有證據能力之理
由。該項敘述或有畫蛇添足之嫌，但對前開監聽錄音及譯文之證
據能力無影響，尚難認有理由矛盾或適用法則不當之違誤，不得
執為上訴第三審之適法理由。又證人黃丞毅對於與上訴人交易毒
品之時間、地點、次數、聯絡方式等情節之陳述，先後雖有出入
，不盡一致，但對於有關曾以電話聯絡，向上訴人購買海洛因基
本社會事實之陳述，尚無重大差異。原判決就卷內證據資料為綜
合判斷，採黃丞毅證詞與電話監聽內容相符部分，認上訴人有其
事實欄所載犯行，已敘明取捨之依據及理由，亦無違背法令情形
。上訴意旨(二)任意指摘原判決理由不備，尚有誤會，難認係具體
指摘之合法上訴第三審理由。其他上訴意旨徒憑己見，或就原審
採證認事職權之適法行使，或對原判決已論斷明白之事項，任意
指摘違背法令，或就部分與事實認定及判決結果無影響之枝節問
題，重複為單純事實之爭辯，均與法律規定得為第三審上訴理由
之違法情形不相適合。應認上訴人之上訴違背法律上之程式，予
以駁回。
據上論結，應依刑事訴訟法第三百九十五條前段，判決如主文。
中    華    民    國  九十九  年    六    月   三十   日
                      最高法院刑事第八庭
                          審判長法官  洪  文  章
                                法官  王  居  財
                                法官  郭  毓  洲
                                法官  黃  梅  月
                                法官  邱  同  印
本件正本證明與原本無異
                                      書  記  官
中    華    民    國  九十九  年    七    月    二    日
                                                      Ｅ

司法院資訊處製作；財團法人民間司法改革基金會備份。
